【裁判字號】    95,上易,148
【裁判日期】    951003
【裁判案由】    侵權行為損害賠償
【裁判全文】
臺灣高等法院臺南分院民事判決         95年度上易字第148號
上  訴  人  甲○○（即林濬緯）
            乙○○
共      同
訴訟代理人  郭家祺  律師
被  上訴人  賴石祥即建銘皮藝企業社
兼上列一人
訴訟代理人  丙○○  住同上
上列當事人間請求侵權行為損害賠償事件，上訴人對於中華民國
95年6月1日臺灣嘉義地方法院94年度訴字第123號第一審判決提
起上訴，本院於95年9月19日言詞辯論終結，判決如下：
    主      文
上訴駁回。
第二審訴訟費用由上訴人負擔。
    事實及理由
一、上訴人（即原告）主張：上訴人甲○○【於民國（下同）95
    年6月15日改名為林濬緯】於92年2月16日晚上10時15分許，
    騎乘車號ＶＱＵ—385號輕型機車搭載上訴人乙○○，行經
    嘉義縣鹿草鄉三角村104之1號住宅前，因被上訴人即被告丙
    ○○將車號ＲＫ—5118號自小貨車（該車所有權人為被上訴
    人賴石祥即建銘皮藝企業社）停放馬路上，當時天色已晚，
    路燈照明設備不足，於昏暗狀況下，上訴人甲○○未看見被
    上訴人車輛，一時閃避不及撞及車輛，致上訴人甲○○受有
    下顎骨開放性骨折、合併顏面嚴重性撕裂傷、十餘顆牙齒斷
    裂、傷口撕裂傷共15公分等傷害，上訴人乙○○受有頭部外
    傷、右膝挫傷及右下肢擦傷、下唇擦傷、右膝後十字韌帶撒
    脫性骨折等傷害。雖經鑑定被上訴人丙○○無肇事因素，惟
    此路段照明不足，被上訴人丙○○未將車輛停靠路邊，車輛
    右後輪離可停放車輛路邊尚有1.27公尺，距道路右側1公尺4
    之距離，且未顯示停車燈光、放置三角架或警示標誌，影響
    路權，違反道路交通安全規則第111條、第112條規定，再依
    本件事故撞擊點觀之，如被上訴人丙○○緊靠右側停放車輛
    ，上訴人應可安全順利通過此路段。爰依民法第184條、第1
    88條、第193條第1項、第195條第1項前段規定，向被上訴人
    丙○○及車主即被上訴人賴石祥即建銘皮藝企業社請求連帶
    賠償，就上訴人甲○○部分請求醫藥費用新臺幣（下同）15
    1,675元、看護費用22,500元、精神慰藉金500,000元；上訴
    人乙○○部分請求醫藥費用12,467元、精神慰藉金300,000
    元等語。並聲明：(一)被上訴人應連帶給付上訴人甲○○666,
    075元，及自起訴狀繕本送達翌日起至清償日止按週年利率
    百分之五計算之利息。(二)被上訴人應連帶給付上訴人乙○○
    312,467元，及自起訴狀繕本送達翌日起至清償日止按週年
    利率百分之五計算之利息。(三)願供擔保請准宣告假執行。原
    審法院為上訴人敗訴判決，自有未合，上訴人提起上訴，聲
    明求為判決：(一)原判決廢棄。(二)被上訴人應連帶給付上訴人
    甲○○666,075元，及自起訴狀繕本送達翌日起至清償日止
    按週年利率百分之五計算之利息。(三)被上訴人應連帶給付上
    訴人乙○○312,467元，及自起訴狀繕本送達翌日起至清償
    日止按週年利率百分之五計算之利息。(四)第一、二審訴訟費
    用由被上訴人負擔。並於本院補稱：
  (一)、按「臨時停車時，應依車輛順行方向緊靠道路右側，但單
      行道應緊靠路邊停車。其右側前後輪胎外側距離緣石或路
      面邊緣不得逾60公分，但大型車不得逾1公尺，在單行道
      左側臨時停車時，比照辦理。」、「停車時應依車輛順行
      方向緊靠道路右側，但單行道應緊靠路邊停車。其右側前
      後輪胎外側距離緣石或路面邊緣不得逾40公分，在單行道
      左側停車時，比照辦理。」、「汽車停車時，應依左列規
      定：…一三停於路邊之車廂，遇畫晦、風沙、雨雪、霧靄
      時，或在夜間無燈光設備或照明不清之道路，均應顯示停
      車燈光或反光標識。」，道路交通安全規則第111條第2項
      、第112條第2項、第112條第1項第13款（上訴理由狀誤載
      第113條）分別定有明文。次按「違反保護他人之法律，
      致生損害於他人者，負賠償責任。」，民法第184條第2項
      前段亦有明定。本件依卷附事故現場圖，被上訴人丙○○
      之車輛右後輪離可停放車輛之路邊尚有1.27公尺，不論被
      上訴人丙○○是臨時停車或停車，為顯然已超過前揭道路
      交通安全規則第111條、第112條之規定距離。
  (二)、再者，被上訴人丙○○停車之路段路旁排水溝舖有水泥蓋
      ，其強度應可承受車輛停放，故被上訴人理應將車輛往路
      旁排水溝水泥蓋處停放，以免造成危害。又被上訴人丙○
      ○亦應將其車輛停放在未設置花盆之路旁（該路段只在肇
      事處置放有花盆，其他地方並未置放花盆），以防止因停
      車位置太外突出而造成危險。
  (三)、案發時當地並無廟會，附近亦無水銀燈，目前之水銀燈是
      案發後因當地夜間光線不足以設置。又依嘉義縣警察局水
      上分局所製作之道路交通事故現場圖記載：「警方到達現
      場時小貨車為停止狀態未開警示（故障）燈」，由此足證
      當時燈晦暗，故警方才特別如此記載。
二、上訴人抗辯：上訴人甲○○係訴外人即鹿草鄉三角村民張寬
    文之外甥，由張寬文家發動機車距肇事現場相隔不到80公尺
    ，中間尚有倒Ｔ字型交叉路口，路口水銀燈非常明亮，且當
    天廟會平安燈懸掛徹夜通明，視距良好，並無照明不足情事
    ，苟上訴人甲○○未疏於注意車前狀況，肇事自當可免。且
    依現場圖觀之，上訴人甲○○無煞車痕跡，顯見本件事故係
    上訴人甲○○駕車行經交叉路口時，未減速慢行，反直線超
    速行駛所致，上訴人甲○○為肇事原因，被上訴人丙○○車
    輛靠路邊停放，未違規亦無任何過失等語置辯。原審駁回上
    訴人之訴及假執行之聲請，並無不合。求為駁回上訴人之上
    訴。並補稱：
  (一)、按「因故意或過失，不法侵害他人之權利者，負損害賠償
      責任。」，民法第184條第1項前段雖定有明文。惟查，侵
      權行為所發生之損害賠償請求權，以行為人有故意或過失
      不法侵害他人權利為其成立要件，若其行為並無故意或過
      失，即無賠償之可言。本件業經原審費時曠日審理，其間
      原審為明真相，又同意上訴人申請向國立交通大學再為鑑
      定，依其見解仍認為本件係上訴人甲○○自駕機車，未注
      意前路況，在無煞車之情況下自戕撞被上訴人丙○○停放
      路旁自小貨車。且台灣省嘉雲區車輛行車事故鑑定委員會
      鑑定意見及臺灣省車輛行車事故覆議鑑定委員會亦均認被
      上訴人丙○○無肇事因素，此有上開三個鑑定單位鑑定書
      在卷可稽。是被上訴人既無肇事原因及責任，則上訴人請
      求侵權行為損害賠償自非正當。
  (二)、按車輛行駛時，駕駛人應注意車前狀況，並隨時採取必要
      之安全措施；道路交通安全規則第94條第3項定有明文。
      案發道路並非單行道，而係雙向道路，馬路寬闊，苟上訴
      人甲○○能注意車前狀況，並隨時採取必要之安全措施，
      自不會如國立交通大學之鑑定所言，上訴人係在無煞車之
      情況下撞及被上訴人丙○○停放路旁自小貨車，則本件當
      能避免。且案發時被上訴人丙○○已按規定緊臨路邊停車
      妥當，始至親戚處作客（按當日係鹿草鄉三角村大拜拜）
      。被上訴人丙○○已按道路交通安全規則之規定停車，案
      發地點並無照明不清，光線不足之情況，在停車處之左前
      上方即有水銀路燈照射，且當時全村道路旁光明燈徹夜串
      聯通明，被上訴人丙○○確無過失可言。從而，上訴人依
      侵權行為請求被上訴人侵權行為損害賠償，並無證據足以
      證明被上訴人丙○○有何因故意或過失不法侵害其權利之
      行為，於法未合。原審駁回上訴人在第一審之訴及假執行
      之聲請，並無違誤，上訴意旨指摘原判決不當，求為廢棄
      改判，非有理由。
三、本院判斷：
  (一)、上訴人主張：上訴人甲○○騎乘車號ＶＱＵ—385號輕型
      機車搭載上訴人乙○○，於上揭時、地撞擊被上訴人丙○
      ○所停放路旁未開警示燈或設警告標示之ＲＫ—5118號自
      小貨車，致上訴人甲○○受有下顎骨開放性骨折、合併顏
      面嚴重性撕裂傷、十餘顆牙齒斷裂、傷口撕裂傷共15公分
      等傷害；上訴人乙○○受有頭部外傷、右膝挫傷及右下肢
      擦傷、下唇擦傷、右膝後十字韌帶撒脫性骨折傷害等情，
      為被上訴人不爭執，且有上訴人提出之診斷證明書、醫療
      收據為據【見原審(一)卷12至19頁、26至58頁、60至67頁】
      ，並經原審向嘉義縣警察局水上分局函調本件事故警詢筆
      錄、現場圖、道路交通事故調查報告表(一)(二)、現場及車損
      彩色照片八幀在卷可稽【見原審(一)卷103至113頁】，堪信
      為真。
  (二)、上訴人主張被上訴人丙○○未將車輛靠路邊停放，且現場
      照明不足，亦無車燈或警示標誌，違反道路交通安全規則
      規定，該車為被上訴人賴石祥即建銘皮藝企業社所有，交
      付被上訴人丙○○使用，被上訴人應負侵權行為連帶賠償
      責任云云，惟為被上訴人所堅詞否認，並辯稱：現場有路
      燈並非照明不足，本件事故係上訴人甲○○駕車過失所致
      ，與被上訴人無涉等語置辯。則本件爭點在於被上訴人丙
      ○○車輛停放路旁是否違規，就本件事故發生是否有過失
      ？經查：
    1.本件經送臺灣省嘉雲區車輛行車事故鑑定委員會鑑定結果
      為：「林車行經夜間有照明、視距良好之路段，顯未注意
      車前狀況，致撞及路旁之自小貨車，衍生事故。上訴人甲
      ○○為肇事原因，被上訴人丙○○無肇事因素」等語，再
      經臺灣省車輛行車事故覆議鑑定委員會覆議結論照原鑑定
      意見等情，此有上開事故委員會嘉鑑字第920989號鑑定意
      見書、覆議鑑定委員會府覆議字第9221328號函分別於原
      審(二)卷第17至18及67至68頁可稽。而就上訴人提出被上訴
      人之停車過失，經送國立交通大學鑑定結果：「一、審酌
      事故現場圖肇事路段寬度7.2公尺，並有水溝加蓋寬度1.4
      公尺，小貨車呈微略右斜，右前角緊靠道路與溝蓋交界停
      放輕機車右倒停置於小貨車後約1.5公尺處。二、現場與
      車損照片顯示：小貨車左後燈組脫落懸空，輕機車前擋風
      板與前緣飾板分離儀表板總成破損脫落。路旁水溝蓋板上
      方沿線置放花盆，機車把手因撞擊而往後彎折、靠近座墊
      前端撞擊點上游地面無明顯煞車痕跡，推斷輕機車係在無
      正常反應情況下，直接撞擊前方停放之小貨車後端。三、
      綜合研判：上訴人甲○○夜間駕駛輕機車，未注意車前狀
      況，撞及路旁停車，為肇事原因。」，亦有國立交通大學
      95年2月21日以交大管運字第0950000661號函附行車事故
      鑑定意見書在原審(二)卷第77、78頁可稽。
    2.上訴人主張由上訴人甲○○騎乘輕機車搭載上訴人乙○○
      ，行經上揭路段，撞擊路旁被上訴人丙○○所停車輛之事
      實，業據上訴人甲○○於警詢時陳明在卷，核與被上訴人
      丙○○警詢所述情節相符，並有現場圖、道路交通事故調
      查報告表(一)(二)、現場及車損彩色照片八幀附於原審(一)卷10
      3至113及原審(二)卷62至66頁可稽。依上開現場圖及照片所
      示，被上訴人丙○○車輛停放之路旁有水溝蓋板之排水溝
      ，且於略向外斜之車後排水溝上，放置有花盆，上訴人未
      考量路旁花盆、排水溝設置，逕以停車定點與路邊牆面距
      離，計算車輛可停放路邊距離，認被上訴人丙○○車輛右
      後輪離可停放車輛路邊尚有1.27公尺，距道路右側1公尺4
      之距離，違反道路交通安全規則第111條第2項規定，自不
      足採。上訴人猶主張被上訴人應將其車輛停放在未設置花
      盆之路旁（該路段只在肇事處置放有花盆，其他地方並未
      置放花盆），以防止因停車位置太外突出而造成危險云云
      ，然依前揭國立交通大學鑑定結果：「審酌事故現場圖肇
      事路段寬度7.2公尺，並有水溝加蓋寬度1.4公尺，小貨車
      呈微略右斜，『右前角緊靠道路與溝蓋交界停放』…」，
      此有上開國立交通大學行車事故鑑定意見書可稽。則以肇
      事路段寬度有7.2公尺，被上訴人之小貨車呈微略右斜，
      右前角則緊靠道路與溝蓋交界停放，顯然被上訴人停放車
      輛已盡相當之注意義務以防免危險之發生，要無強令被上
      訴人丙○○應將其車輛停放在未設置花盆之路旁之必要，
      上訴人此部分主張，自不足採。
    3.又肇事當時夜間、無障礙物、視距良好，該路段有照明設
      備前面左邊水銀燈、右邊日光燈，肇事視距良好等情，有
      上揭道路交通事故調查報告表及後堀派出所警員職務報告
      附於原審卷可稽，而證人即現場處理警員賀崇修亦於原審
      法院94年8月11日言詞辯論到庭證稱：現場附近有路燈等
      語【見原審(二)卷41頁】。另經原審函詢嘉義縣鹿草鄉公所
      之結果，亦函覆：「事故地點即三角村19鄰104之1號宅前
      周圍設計有三盞編號為72、73、74之照明設備，設置時間
      達五年以上，編號72至73間隔12公尺、編號73至74間隔18
      公尺，標號72號為250Ｗ水銀燈，標號73、74號為40Ｗ日
      光燈，事故地點應為路燈編號73號處」等情相符，有嘉義
      縣鹿草鄉公所94年8月18日所建字第0940006289號回函及
      函附路燈位置圖示一份附於原審(二)卷47、48頁為證，參以
      上開現場照片所示，附近有紅色小燈飾懸掛路旁，現場應
      非上訴人主張照明不足之情形，自無道路交通安全規則第
      112條第1項第13款「在夜間無燈光設備或照明不清之道路
      」之情事，從而，上訴人主張：案發時當地附近無水銀燈
      ，目前之水銀燈是案發後因當地夜間光線不足以設置，被
      上訴人車輛停車違反道路交通安全規則第111條及第112條
      規定云云，自不足採。又雖嘉義縣警察局水上分局所製作
      之道路交通事故現場圖記載：「警方到達現場時小貨車為
      停止狀態未開警示（故障）燈」，然亦難以以此為由而認
      定案發當時必定燈晦暗，故警方才如此記載。
    4.查本件被上訴人丙○○車輛當時係位於上訴人甲○○行車
      方向前方路旁，係無人駕駛之靜止狀態，依前揭現場圖及
      車損照片所示，現場道路寬度約7.2公尺，上訴人甲○○
      自後方撞及被上訴人丙○○車輛，撞擊點後方並無明顯煞
      車痕跡，且以當時夜間、無障礙物、視距良好之車況，並
      無不能注意情事，上訴人甲○○未注意車前路旁停有車輛
      之車況，無正常閃煞反應直接撞及被上訴人丙○○車輛後
      方，違反道路交通安全規則第94條第3項駕駛人行駛時應
      注意車前狀況，隨時採取必要安全措施之規定，應係肇事
      原因，尚難認被上訴人丙○○停車就本件事故發生有何過
      失。況上開三件鑑定結果均同上見解，認上訴人甲○○駕
      車未注意車前狀況之過失為肇事因素，被上訴人丙○○停
      車並無肇事因素。本件上訴人主張被上訴人丙○○就本件
      事故發生有上揭違規及過失等情既不可採，上訴人主張被
      上訴人丙○○及車主賴石祥即建銘皮藝企業社應負連帶賠
      償責任，自不足採。
  (三)、綜上所述，上訴人既無法舉證證明被上訴人丙○○將車輛
      停置路旁有違規定或就本件事故發生有過失，上訴人主張
      依民法第184條、第188條、第193條第1項、第195條第1項
      前段規定之法律關係，請求被上訴人連帶賠償上訴人甲○
      ○666,075元、上訴人乙○○312,467元，及均自起訴狀繕
      本送達翌日起至清償日止按週年利率百分之五計算之利息
      ，為無理由，原審為上訴人敗訴判決，並駁回其假執行之
      聲請，均無不合。上訴意旨仍執前詞指摘原判決不當，聲
      明廢棄改判，為無理由，應予駁回。
  (四)、本件事證已臻明確，兩造其餘攻擊防禦方法及所提未經援
      用之證據，均不足以影響本判決之結果，自毋庸再予審酌
      之必要，併此明。
四、據上論結，本件上訴為無理由，依民事訴訟法第449條第1項
    、第78條、第85條第1項前段，判決如主文。
中    華    民    國     95    年    10   月    3     日
                  民事第一庭      審判長法  官  林金村
                                        法  官  曾平杉
                                        法  官  胡景彬
上為正本係照原本作成。
不得上訴。
中    華    民    國     95    年    10   月    3     日
                                        書記官  趙玲瓏
                                                    J


司法院資訊處製作；財團法人民間司法改革基金會備份。
